【裁判字號】    99,重上,44
【裁判日期】    990824
【裁判案由】    返還不當得利
【裁判全文】
臺灣高等法院民事判決                  99年度重上字第44號
上  訴  人  祭祀公業李德茂
法定代理人  乙○○
            丙○○
            甲○
訴訟代理人  郭令立律師
上  訴  人  丁○○
訴訟代理人  林辰彥律師
複  代理人  林傳哲律師
            謝玉玲律師
上列當事人間返還不當得利事件，兩造對於中華民國98年11月30
日臺灣臺北地方法院98年度重字第95號第一審判決各自提起上訴
，本院於99年8月18日言詞辯論終結，判決如下：
    主  文
原判決關於駁回上訴人祭祀公業李德茂後開第2 項之訴部分，及
該部分假執行之聲請均廢棄。
被上訴人丁○○應再給付上訴人祭祀公業李德茂新台幣72,960元
及自民國97年12月11日起至清償日止按年息5%計算之利息；並自
97年11月17日起至遷離台北市○○區○○段3小段436之4地號土
地或取得上開土地使用權源之日止，按月再給付祭祀公業李德茂
新台幣12,160元；另自97年11月17日起至遷離台北市○○區○○
路6段18號1樓房屋之日止，按月給付祭祀公業李德茂新台幣
3,694元。
上訴人祭祀公業李德茂其餘上訴駁回。
上訴人丁○○上訴駁回。
第二審訴訟費用，關於祭祀公業李德茂上訴部分，由丁○○負擔
5分之4，餘由祭祀公業李德茂負擔；關於丁○○上訴部分，由丁
○○負擔。
本判決命丁○○再給付部分，於祭祀公業李德茂以新台幣25,000
元為丁○○預供擔保後得假執行。
    事  實  及  理  由
壹、本訴部分
一、上訴人（即被上訴人）祭祀公業李德茂（下稱祭祀公業）起
    訴主張：
  (一)坐落於臺北市○○區○○段3小段436-4地號土地、應有部分
    1130/10000（下稱系爭土地）為祭祀公業所有，而臺北市○
    ○區○○段3小段2281建號建物，門牌號碼：臺北市○○路○
    段18號1 樓房屋（下稱系爭房屋）坐落於系爭土地上。被上
    訴人丁○○並未取得系爭土地之所有權或使用權源，竟自民
    國97年5 月15日起占有使用系爭土地，並開設「越南東家羊
    肉爐」（目前招牌係「大爐雞」）作為營業使用。爰依不當
    得利之法律關係及土地法第105 條準用同法第97條之規定，
    請求丁○○每月應給付祭祀公業相當於租金之不當得利新台
    幣（下同）121,601元。丁○○自97年5月15日起占有系爭土
    地至起訴時之97年11月17日止，已獲得6 個月相當於租金之
    不當得利729,606 元，自得先行請求。另為慮及丁○○將來
    並無給付相當於租金之不當得利之意，有預為請求之必要，
    故請求自起訴時即97年11月17日起至丁○○返還系爭土地或
    取得使用權源之日止，按月給付121,601 元。系爭房屋於98
    年6月6日經台灣台北地方法院（下稱台北地院）民事執行處
    拍賣，以應有部分3000/10000底價190萬元計算，系爭房屋
    總值為6,333,333元，而系爭房屋占有系爭土地之應有部分
    為506/10000，土地價值為13,068,444元，則丁○○無權占
    用上開房屋之不當得利以房地價值年息10 %計算，每月獲得
    相當於租金之不當得利為16,168元，丁○○應就無權占用房
    屋部分，按月給付16,168元〈(00000000+ 0000000)×10 ﹪
    ÷12＝16168〉。
  (二)丁○○抗辯祭祀公業業於75年8月3日將系爭土地及房屋分配
    予派下二房李旺，丁○○向李旺子孫購買房屋，僅土地部分
    未移轉所有權，祭祀公業無實質所有權，丁○○占有使用系
    爭房地，祭祀公業未受損害，不構成不當得利云云。然系爭
    土地迄今仍為祭祀公業所有，丁○○占有使用系爭土地，祭
    祀公業當然受有損害。李旺派下子孫雖可獲配部分土地，但
    李旺至今仍未取得系爭土地所有權，請求履行協議分割契約
    之請求權已罹於時效而消滅，李旺積欠祭祀公業甚多地價稅
    ，也未提出土地增值稅，李旺派下子孫能否移轉所有權，已
    然存疑。系爭土地歷年來均由祭祀公業繳納地價稅，雖公業
    於75年8 月決議分配七大房房地，但李旺房部分則由該房決
    議暫行凍結。丁○○僅向李旺部分派下員購買系爭房地，其
    中李淑枝並非派下員，陳錫明、陳錫元、陳錫祺、陳錫欽等
    4 人非李姓，亦非派下，能否主張分配系爭祭祀公業土地，
    實有疑義。
  (三)「城市地方供營業用之房屋，承租人得以營商而享受商業上
    之特殊利益，非一般供住宅用之房屋可比，所約定之租金，
    自不受土地法第97條規定之限制」，最高法院94年第2次民
    事庭會議決議可參照。系爭房屋附近有寶徠花園新城、冠德
    遠見大樓等名宅，地段精華，為工商繁榮之區域，丁○○實
    際使用系爭房屋之坪數，除一樓37.55坪（含一樓及平台）
    外，尚含防空避難室即地下室35.01坪，共計可使用坪數72.
    56坪，等於是兩層樓，丁○○所提房地租賃契約（信義路6
    段16號、6 段28號）均顯示當地一樓租金約每月6至7萬，則
    雙層租金應約每月12至14萬，原審僅判准每月72,961元之不
    當得利金額，尚屬偏低，與當地租金行情不相當。系爭房屋
    應有部分十分之一登記在李四海名下，丁○○之訴訟代理人
    於原審自認李四海係代祭祀公業為登記，原審以祭祀公業非
    系爭房屋之所有權人，否准祭祀公業關於房屋之不當得利，
    尚有未洽。祭祀公業雖併就土地及房屋均為不當得利之請求
    ，惟仍以土地部分為先位主張，房屋為備位主張（本院按：
    祭祀公業之真意應係其對土地及房屋均有所有權，但請法院
    審理時先斟酌其關於土地部分之主張再審酌房屋之主張，依
    祭祀公業上訴聲明之記載，非屬先位聲明與備位聲明）。並
    於原審聲明：1.丁○○應給付祭祀公業729,606 元及自起訴
    狀繕本送達翌日起至清償日止按年息5% 計算之利息。2.丁○
    ○應自97年11月17日起至遷離臺北市○○區○○段3小段436
    之4 地號土地之日，或丁○○取得上開土地使用權源之日止
    ，按月給付祭祀公業122,601 元。3.丁○○應自97年11月17
    日起至遷離臺北市○○區○○路6段18號1樓房屋之日止，按
    月給付祭祀公業16,168 元。原審判命丁○○給付祭祀公業
    437,766 元本息，並自97年11月17日起至遷離臺北市○○區
    ○○段3 小段436之4地號土地或取得上開土地使用權源之日
    止，按月給付祭祀公業72,961元，駁回祭祀公業其餘之請求
    ，兩造各就敗訴部分聲明不服，提起上訴。
  (四)聲明：
  1.上訴聲明：
    (1)原判決不利於祭祀公業部分廢棄。
    (2)上開廢棄部分，丁○○應再給付祭祀公業291,840 元及自
      97年12月11日起至清償日止按年息5%計算之利息，並自97
      年11月17日起至遷離系爭土地或取得系爭土地使用權源之
      日止，按月再給付祭祀公業48,640元；另自97年11月17日
      起至遷離系爭房屋之日止，按月給付祭祀公業16,168元。
    (3)祭祀公業願供擔保請准宣告假執行。
  2.答辯聲明：丁○○之上訴駁回。
二、被上訴人（即上訴人）丁○○則以：
  (一)系爭土地96年度申報地價每平方公尺89,418元，系爭房地按
    應有部分萬分之568計算面積47.48平方公尺，96年度申報地
    價為4,245,566元，以年息10%計算月息為35,379元。原審依
    97年1月之公告現值每平方公尺308,935元作為計算損害金之
    依據，係有違誤，顯屬過高。系爭土地原屬祭祀公業所有，
    為派下七大房平均共有，公業將合建取得之房屋及所使用之
    土地應有部分，執行共有物分割分配予派下七大房，系爭房
    地係分配予李旺派下員全體取得，分配日為75年8月3日，自
    該日起，李旺派下員全體取得上開房地所有權。該房派下員
    全體即房地所有權人為李四海、李寬（已，繼承人陳錫明
    、陳錫元、陳錫祺、陳錫欽）、李贏洲、李榮華、李贏輝、
    李榮宗、李仍鴻、李青桔、李林綿、張素縝等人，公業本應
    將基地過戶予繼承人所有。事實上，公業在75年8月3日分配
    時應過戶而不過戶，公業並未因其不過戶而受有不當得利之
    損害，該房派下員使用系爭房地，理所當然，並未受有不當
    得利。丁○○已向李旺派下員購買系爭房地，其中已簽約者
    為張素縝、李育姿、李彭碧霞（李林綿之受贈人）、李榮宗
    ，其餘未簽約部分，也已談妥相同買賣條件，僅該未簽約部
    分，同意丁○○先行使用，待公業土地過戶後，一次辦理簽
    約及過戶。祭祀公業雖係登記名義人，已無實際所有權，就
    系爭房屋使用系爭土地，並未受有任何損害，亦未損失任何
    利益，祭祀公業向丁○○請求不當得利並不正當等語資為抗
    辯。
  (二)聲明：
    1.答辯聲明：祭祀公業上訴駁回。
    2.上訴聲明：
      (1)原判決關於丁○○敗訴部分廢棄。
      (2)上開廢棄部分，祭祀公業在第一審之訴及假執行之聲請
        均駁回。
三、兩造不爭執之事實：
  (一)系爭土地及房屋目前為丁○○占有，祭祀公業起訴時丁○○
    在該處開設「越南東家羊肉」，嗣於本院審理時改為開設「
    大爐雞」作營業使用，丁○○持有系爭房屋所有權
    3975/10000 。
  (二)系爭房屋坐落於系爭土地，祭祀公業合計持有系爭土地所有
    權1130/10000。
  (三)系爭房屋係祭祀公業與建商合建所分得，分配予派下七大房
    中之二房李旺派下員全體取得。
  (四)李旺派下員包括：李寬、李籯洲、李榮華、李籯輝、李榮宗
    、李仍鴻、李青桔、李林綿、張素縝。
四、兩造爭執點之論述：
    祭祀公業主張其為系爭房地所有權人，系爭房地現為丁○○
    無權占有使用中，依不當得利之法律關係，訴請丁○○返還
    不當得利，為丁○○所否認，並以前開情詞置辯。本件之爭
    點為：丁○○占有使用系爭房地，祭祀公業是否受有損害，
    丁○○應否給付祭祀公業相當於租金之不當得利？
  (一)關於系爭房屋部分：
    1.民法第817條第1項規定「數人按其應有部分，對於一物有
      所有權者，為共有人」，同法第818 條規定「各共有人，
      除契約另有約定外，按其應有部分，對於共有物之全部，
      有使用收益之權」。99年5月26日修正同法第820條第1 項
      為「共有物之管理，除契約另有約定外，應以共有人過半
      數及其應有部分合計過半數之同意行之。但其應有部分合
      計逾三分之二者，其人數不予計算」。按，「共有物，除
      契約另有訂定外，由共有人共同管理之，民法第818條、
      第820條第1項定有明文。是未經共有人協議分管之共有物
      ，共有人對共有物之特定部分占用收益，須徵得他共有人
      全體之同意。如未經他共有人同意而就共有物之全部或一
      部任意占用收益，他共有人得本於所有權請求除去其妨害
      或請求向全體共有人返還占用部分」（最高法院91年度台
      上字第1902號裁判參照）。所謂應有部分，係指共有人對
      共有物所有權所享權利之比例，將所有權為抽象的、分數
      的量上劃分，而將之分屬於各共有人。其性質為具體而微
      之所有權，係量之分割而非質之分割，係抽象存在於共有
      物之任何微小部分之上，其內容、性質及效力，與所有權
      完全無異，僅其行使權利，應受應有部分之限制而已，故
      共有人超過其應有部分而為使用收益時，已屬侵害他共有
      人之所有權，他共有人自得本於所有權請求除去侵害或請
      求向全體共有人返還占用部分，亦得依民法第184條第1項
      前段侵權行為之規定請求損害賠償，或得依同法第179 條
      不當得利規定，請求返還占用之不當得利，若上開請求權
      競合時，他共有人自得擇一而行使。「無權占有他人土地
      ，可能獲得相當於租金之利益為社會通常之觀念，是被上
      訴人抗辯其占有系爭土地所得之利益，僅相當於法定最高
      限額租金之數額，尚屬可採。」（最高法院61年台上字第
      1695號判例參照）。
    2.系爭房屋登記之所有權人為李四海、陳錫明、陳錫元、陳
      錫祺、陳錫欽、李榮華、李籯輝、李青桔、李德欽、丁○
      ○及楊蕎榕（原審卷一第6至7頁）。祭祀公業主張其為系
      爭房屋之所有權人，興建系爭房屋時，因祭祀公業當時無
      法登記為所有權人，而李四海為祭祀公業之管理人，遂將
      系爭房屋應有部分1/10登記於李四海名下，此為丁○○之
      訴訟代理人於原審所不爭執（原審卷一第242 頁反面），
      從而，祭祀公業主張為系爭房屋之共有人，對系爭房屋有
      使用收益之權，自屬有據。丁○○就系爭房屋所有權應有
      部分僅有3975/10000，自民法第820條修正前之97年起單
      獨占有使用系爭房屋之一樓及地下室，其未能舉證證明全
      體共有人以契約約定由其一人單獨使用，則丁○○使用逾
      其應有部分者，確有不當得利存在。因祭祀公業僅為共有
      人之一，其所得請求丁○○給付之不當得利亦僅限於其共
      有之部分，逾此即不得請求。祭祀公業主張系爭房屋於98
      年6月6日經台北地院民事執行處拍賣，以應有部分3000
      /10000底價190萬元計算（原審卷一第266頁反面），系爭
      房屋總值為6,333,333元，此為丁○○所未爭執，堪認系
      爭房屋起訴時之現值為6,333,333元。系爭房屋係供營業
      使用，承租人得以營商而享受商業上之特殊利益，非一般
      供住宅用之房屋可比，所約定之租金，自不受土地法第97
      條規定之限制（最高法院94年度第2次民事庭決議參照）
      。經兩造提出系爭房屋位置之地圖及附近現況照片（原審
      卷一第311至312頁、本院卷第88至105頁、116頁），系爭
      房屋位於信義路上、門口有公車站牌、屋後均為住宅區且
      鄰近醫院，生活機能佳，祭祀公業主張系爭房屋屬信義區
      精華地帶，鄰近之信義路6段24號1樓總坪數74.95坪欲以
      6,980萬元出售（原審卷一第312頁），系爭房屋可使用面
      積72.56坪與之相近；然依丁○○提出之照片所示，附近
      店家空屋率頗高，是否因長期施工致空屋率較高，且距離
      松德路墓園亦不遠；本院綜合系爭房屋之位置、繁榮程度
      、丁○○作為營業使用等一切情狀，認系爭房屋之租金以
      房屋現值年利率7%計算為當，因祭祀公業持有之應有部分
      僅為1/10，故祭祀公業得請求丁○○每月給付房屋之不當
      得利3,694元（計算式為：6,333,333×7%×1/10÷12 =
      3,694，小數點以下四拾五入，以下同）。
  (二)關於系爭土地部分：
    1.祭祀公業為系爭土地之所有權人（應有部分萬分之1130）
      ，有土地登記謄本為證（原審卷一第5頁）。則丁○○占
      有使用之系爭房屋坐落之系爭土地上，是否獲有不當得利
      ，端視其是否具有占有使用權源。
    2.系爭土地部分原應分配予公業二房李旺，而二房派下員包
      括李寬、李籯洲、李榮華、李籯輝、李榮宗、李仍鴻、李
      青桔、李林綿、張素縝，此為兩造所不爭執。丁○○雖抗
      辯已與陳錫元、陳錫明、陳錫祺、李籯輝、李榮華、李德
      欽、張素縝、李育姿（繼承李仍鴻）、李彭碧霞（李林綿
      之受贈人）、李榮宗、李淑枝、李青桔簽訂系爭土地持分
      之買賣契約，並提出不動產買賣契約書為證（原審卷一第
      56至60頁、第154至172頁、第286至308頁），但其所提出
      之買賣契約中均載明類似「本宗買賣土地係祭祀公業，俟
      乙方（即出賣人）取得土地產權應移轉甲方（指丁○○）
      ，甲方應再支付乙方土地款新台幣‧‧‧元正（應扣除甲
      方代墊增值稅、地價稅）」（原審卷一第290頁）之備註
      事項，足認丁○○雖與陳錫元、陳錫明、陳錫祺、李籯輝
      、李榮華、李德欽、張素縝、李育姿、李彭碧霞、李榮宗
      、李淑枝、李青桔等人簽訂土地買賣契約，但並未交付價
      金，僅約定於房屋出賣人取得土地所有權後，由丁○○優
      先承買，且出賣人與丁○○均知悉出賣人並未取得系爭土
      地所有權之事實，業據證人歐陽光裕於原審法院證稱「（
      法官：提示附件1-11，本件買賣契約是否是你幫忙訂的？
      ）是的，契約的條文是我擬定的，大部分是依照一般契約
      而定，附件1 的部分不是公定的契約，內容是經由雙方同
      意，像第一件就是買賣雙方到我辦公室，簡單要我處理，
      內容都是當事人的意思．就是依照買賣雙方的意思，我沒
      有詳細過問，其他已經過戶的就沒有作相關的移轉手續，
      我在擬定不動產買賣契約書時，我有看過建物登記謄本，
      有確定是建物所有人沒有錯，核對相符才幫他處理。（法
      官：提示附件4、5，為何要訂兩份契約？有何不同？）附
      件4是建物的買賣契約，附件5是土地的買賣契約，當時土
      地所有權人是祭祀公業，買賣雙方口頭約定如果土地移轉
      的話，要賣給買方，但後來買方認為不確定，雙方才約定
      再簽訂，李清桔的部分也是因為有查封所以沒有辦法辦理
      登記，我都有確定是本人來簽，都有核對雙證件，係指身
      分證及其他證件。土地的部分是以將來如果取得產權再移
      轉。移轉之後再付價款。」等語屬實（原審卷一第282 至
      283頁）。丁○○雖抗辯祭祀公業75年8月的決議，除分割
      協議外，亦發生分管契約之效力云云。查，兩造不爭執系
      爭房屋係祭祀公業與建商合建，以公業管理人李四海為起
      造人（原審卷一第283 頁、本院卷第54頁反面），房屋之
      登記名義人由七大房提供，決議內容記載「‧‧‧今日分
      配以外，另有保留部分，以作祠堂暨計劃出售得款以覓購
      山地籌建祖先之靈骨塔之用」（原審卷一第27頁），足證
      該決議目的僅在消滅合建分得房屋及土地之共有關係，為
      不動產分割之協議，並無丁○○抗辯有分管契約之效力。
      丁○○援引最高法院94年度台上字第1465號判決，認出賣
      人將土地交付與買受人占有、使用後，不得以土地所有權
      尚未移轉登記，主張買受人為無權占有。但本件之出賣人
      （丁○○前手，李旺之部分派下員）並未取得土地所有權
      ，至多僅取得土地移轉登記請求權，且僅得請求移轉為公
      同共有，丁○○向李旺房之部分派下員購買房屋，自難謂
      與該判決情形類似。再者，李旺房派下員李籯輝於97年11
      月2日祭祀公業管理委員會97年第3次臨時會會議紀錄記載
      ：「李淑枝非公業派下員，公業辦理土地過戶給李旺房時
      切莫分給她」、「對於東家羊肉爐使用信義路6段18 號營
      業，而致使公業及李旺房派下蒙受利益損失，應本血緣一
      致對外」（原審卷一第142 頁），堪信李旺派下員就系爭
      房屋及土地之處分仍有異議。系爭土地為祭祀公業所有，
      自屬公同共有關係，公同共有物於分割前，處分應得全體
      共有人之同意，丁○○既未取得李旺全體派下員之同意買
      受系爭房地，其與個別派下員之買賣契約尚不足使其獲得
      占有系爭土地之權利，仍屬無法律上之原因而占有使用系
      爭土地。是丁○○抗辯其占有使用系爭土地為有合法權源
      云云，殊難採信。
    3.無法律上之原因而受利益，致他人受損害者，應返還其利
      益，民法第179條前段定有明文。系爭土地係丁○○為供
      營業使用而占有者，不受土地法97條第1 項規定，即租金
      最高額為按系爭土地及其建築物申報總價額年利率10%之
      限制，合先敘明。如前所述，兩造業提出系爭房屋位置之
      地圖及附近現況照片，本院認系爭土地之租金以系爭土地
      公告現值年利率7%計算為當，理由同系爭房屋之租金應以
      現值年利率7%計算相同。祭祀公業雖主張系爭房地鄰近之
      一樓月租金為5至7萬元，丁○○占用一樓及地下室等同兩
      層樓云云；但一樓之價值在於行人可輕而易舉看見店內擺
      設且出入方便，地下室既無相同之優點，租金不可能與一
      樓一樣。祭祀公業主張丁○○占有系爭土地面積47.234平
      方公尺，97年1月公告現值為308,935/平方公尺，系爭土地
      現值14,592,236（計算式為：308,935×47.234 =
      14,592,236），故系爭土地之每月租金應為85,121（計算式
      為：14,592,236×7%÷12=85,121）。祭祀公業主張丁○○
      自97年5月15日起無權占有系爭土地，依社會之通常觀念，
      可能獲得相當於租金之利益，並致祭祀公業受有損害，祭祀
      公業自得依民法第179條前段規定，請求丁○○返還占用系
      爭土地相當於租金之不當得利。祭祀公業提請求丁○○給
      付97年5月15日起6個月相當於租金之不當得利510,726元
      （計算式為：85,121×6＝510,726）為有理由。原審判命
      丁○○給付437,766元，祭祀公業上訴請求丁○○再給付
      291,840元，於72,960元本息部分（510,726－437,766＝
      72,960），上訴為有理由。祭祀公業提起將來之請求，請
      求丁○○自97年11月17日起至返還土地之日止，每月應返
      還不當得利85,121元，亦有理由。原判決命丁○○按月給
      付72,961元，祭祀公業上訴，請求按月再給付48,640元，
      於12,160元部分（85,121－72,961＝12,160）為有理由。
五、綜上所述，祭祀公業本於系爭土地、房屋所有權人之地位，
    請求丁○○返還系爭房地相當於租金之不當得利，洵屬有據
    。經原審判命給付，祭祀公業上訴主張原審核定之相當於租
    金之不當得利過低，應屬可採，爰由本院酌予提高，按照現
    值年利率7%計算，另就房屋部分，祭祀公業上訴，請求丁○
    ○給付不當得利，本院於祭祀公業每月3,694元請求之範圍
    內，亦准許之；而丁○○上訴，抗辯係有權占有或原審核定
    之不當得利金額過高云云，則為無理由。從而，祭祀公業上
    訴，請求丁○○再為給付，於72,960元及自起訴狀繕本送達
    翌日即97年12月11日起至清償日止按年息5%計算之利息；及
    自97年11月17日起至返還土地或取得土地使用權源之日止，
    按月再給付12,160元；另自97年11月17日起至搬離台北市○
    ○路○段18號1樓房屋之日止，按月給付3,694元部分；為有
    理由，應予准許，逾此部分之請求則無理由，應予駁回。祭
    祀公業就勝訴部分，陳明願供擔保請准宣告假執行，於法尚
    無不合，爰酌定相當之擔保金准許之。
貳、反訴部分：
一、丁○○起訴主張：
  (一)祭祀公業將系爭房地分配予二房李旺之派下員李榮宗、李張
    否、李仍鴻、李林綿等4 人，依序由張素縝繼承取得李張否
    、李育姿繼承取得李仍鴻、李彭碧霞受贈李林綿，而由李榮
    宗、張素縝、李育姿、李彭碧霞將房屋應有部分及基地出賣
    予丁○○。今房屋應有部分已經過戶，基地部分為祭祀公業
    所有，祭祀公業執行公業房地之分配，為共有物分割性質，
    祭祀公業應履行分割共有物，分配其基地持分予派下員，惟
    祭祀公業迄今未將基地應有部分過戶予房地應有部分應受分
    配人，以致應受分配人未能將基地過戶予丁○○，丁○○因
    此代位原受配人李榮宗、張素縝、李育姿、李林綿請求祭祀
    公業將系爭土地應有部分過戶予丁○○。
  (二)上訴聲明：
    1.原判決廢棄。
    2.祭祀公業應將丁○○所有系爭房屋所使用祭祀公業所有系
      爭土地，辦理基地所有權應有部分移轉登記予訴外人張素
      縝取得系爭土地應有部分8520/0000000、李育姿取得系爭
      土地應有部分4260/0000000、李林棉取得系爭土地應有部
      分2130/0000000、李榮宗取得系爭土地應有部分7668/000
      0000。
二、祭祀公業則以：
  (一)系爭土地為公業派下員公同共有，其處分應得公同共有人全
    體之同意，丁○○如欲過戶分配，亦應由李旺派下房全體向
    公業為請求，方符合祭祀公業之精神。79年3月12日簽訂之
    協議書雖然曾經提及土地，但李旺房考慮土地增值稅之問題
    ，根本無意移轉，故迄今20年仍未見李旺房要求土地移轉，
    且李旺房派下請求權亦已罹於時效，丁○○請求代位部分派
    下員移轉所有權，要非有據。又，系爭土地為祭祀公業所有
    ，派下人數眾多，如貿然僅就部分應有部分移轉，徒增土地
    處理之困擾，丁○○之請求，事實上亦不合宜。況依丁○○
    於原審提出之書狀，表明李仍鴻之承受訴訟人有李育芸、李
    育姿、李育珊、李金玲、李佳惠等，此與丁○○所主張李育
    姿單獨繼承李仍鴻之陳述不符，益見丁○○之主張並非可採
    等語置辯。
  (二)答辯聲明：丁○○上訴駁回。
三、兩造不爭執之事實：
    同本訴不爭執事項所載。
四、兩造爭執點之論述：
    丁○○主張其與系爭土地部分派下員李榮宗、張素縝、李育
    姿、李林綿簽訂買賣契約，自得代位上開派下員請求祭祀公
    業辦理土地所有權移轉登記，祭祀公業則以前詞置辯。是本
    件反訴之爭點，在於丁○○得否代位請求祭祀公業將祭祀公
    業分配予二房李旺派下之系爭土地應有部分，移轉予張素縝
    百萬分之8520、李育姿百萬分之4260、李林綿取得百萬分之
    2130、李榮宗百萬分之7668？本院判斷如下：
  (一)系爭土地為祭祀公業派下員公同共有，業如前述，其處分自
    應得派下員全體之同意。縱公業派下員於79年3 月12日簽有
    協議書，就系爭土地及上開房屋有分配之協議，然該協議應
    為派下員內部之協議，於未辦理分割登記前，其處分仍應得
    派下員全體之同意。縱因祭祀公業已決意將系爭土地分給李
    旺房派下，但李旺房派下並非某個李旺之子孫，而係李旺房
    下符合派下員資格之全體派下，此亦為公同共有之狀態，而
    公同共有之物於未登記為分別共有前，公同共有物之處分及
    其他之權利行使，除法律另有規定外，應得公同共有人全體
    之同意，民法第828 條定有明文。丁○○僅與李旺房部分派
    下員李榮宗、張素縝、李育姿、李林綿簽訂買賣契約，並未
    得全體派下員之同意，自不能僅就上開應有部分代位請求移
    轉所有權，丁○○之請求，自屬無據。
  (二)丁○○主張李旺派下員因分割協議而取得系爭房屋所有權及
    基地應有部分之使用權，屬於對基地部分之協議分管，得將
    分管之特定部分出賣與他人，買受人得代位請求祭祀公業移
    轉登記云云。查，祭祀公業分配公業財產之對象為七大房，
    如土地應移轉登記，亦應登記為李旺全體派下員公同共有，
    李旺全體派下員究為何人？丁○○主張有14人（原審卷一第
    37頁），祭祀公業抗辯其中李淑枝無血緣關係，非派下，陳
    錫祺等4 人則非李姓，而李育姿是否能單獨繼承李仍鴻，與
    丁○○原審代理人陳正磊律師另案之書狀記載李仍鴻之繼承
    人有5 人（本院卷第74頁反面）不符。丁○○於原審固提出
    系爭土地應過戶之比例及計算式（原審卷一第260 頁），其
    為丁○○自行製作並無根據，既為祭祀公業所否認，丁○○
    自應就李旺派下員全員之資格舉證以實其說，乃丁○○迄未
    能舉證，祭祀公業抗辯李旺派下員目前究有何人，仍有爭議
    ，洵堪採信。從而，丁○○請求祭祀公業逕將系爭土地移轉
    予張素縝、李育姿、李林綿、李榮宗，自無理由，應予駁回
    。
五、綜上所述，丁○○反訴之請求，於法無據，不應准許。原審
    為丁○○敗訴之判決，經核並無違誤。丁○○上訴意旨指摘
    原判決不當，求為廢棄，為無理由，應予駁回。
參、綜上，兩造各就其敗訴部分上訴，指摘原判決不當，求予廢
    棄改判。祭祀公業就本訴之上訴，為部分有理由，部分無理
    由，而丁○○就本訴、反訴之上訴，均為無理由，應駁回其
    上訴。上訴人祭祀公業就勝訴部分，聲請以供擔保為條件之
    假執行宣告，經核於法尚無不合，爰酌定相當擔保金額宣告
    之。
肆、本件事證已臻明確，兩造其餘攻擊防禦方法，經審酌後，或
    與本件無涉，或與判決結果不生影響，毋庸一一論列。
伍、據上論結，本件祭祀公業之上訴，為一部有理由，一部無理
    由，丁○○之上訴，則無理由，依民事訴訟法第449條第1項
    、第450條、第78條、第79條、第463條、第390條第2項，判
    決如主文。
中    華    民    國    99    年    8    月    24     日
                    民事第二庭
                        審判長法  官  吳謙仁
                              法  官  黃莉雲
                              法  官  蘇瑞華
正本係照原本作成。
如不服本判決，應於收受送達後20日內向本院提出上訴書狀，其
未表明上訴理由者，應於提出上訴後20日內向本院補提理由書狀
（均須按他造當事人之人數附繕本）上訴時應提出委任律師或具
有律師資格之人之委任狀；委任有律師資格者，另應附具律師資
格證書及釋明委任人與受任人有民事訴訟法第466條之1第1項但
書或第2項（詳附註）所定關係之釋明文書影本。如委任律師提
起上訴者，應一併繳納上訴審裁判費。
中    華    民    國    99    年    8     月    24    日
                              書記官  賴以真
附註：
民事訴訟法第466條之1（第1項、第2項）：
對於第二審判決上訴，上訴人應委任律師為訴訟代理人。但上訴
人或其他法定代理人具有律師資格者，不在此限。
上訴人之配偶、三親等內之血親、二親等內之姻親，或上訴人為
法人、中央或地方機關時，其所屬專任人員具有律師資格並經法
院認為適當者，亦得為第三審訴訟代理人。

司法院資訊處製作；財團法人民間司法改革基金會備份。
